臺灣高等法院民事判決　　　　　　　　　94年度重再字第19號
再審原告　　己○○
　　　　　　戊○○○
　　　　　　庚○○
　　　　　　甲○○
　　　　　　丙○○
　　　　　　乙○○
　　　　　　丁○○
再審被告　　辛○○
再審原告與再審被告辛○○間租佃爭議事件，再審原告對於中華
民國90年11月23日台灣桃園地方法院89年度訴字第 359號、92年
12月 9日本院91年度上字第46號確定判決，提起再審之訴，本院
判決如下：
    主  文
再審之訴駁回。
再審訴訟費用由再審原告負擔。
    事  實
甲、再審原告方面：
一、聲明：
  (一)本院91年度上字第46號確定判決廢棄。
  (二)駁回再審被告於原法院之起訴。
  (三)再審及前程序第一、二審訴訟費用由再審被告負擔。
二、陳述：除與原判決記載相同者外，補稱略以：
  本件之爭執點為再審原告於被繼承人劉萬星承租時已存在且經
  地主（即再審被告）之同意而建立之四合院上之一部分，予以
  改建，是否屬不自任耕作？
  (一)該四合院之基地及鄰近空地，原本即一直非供作農耕用地，
    不論再審原告有無改建，均不影響改建房屋之基地原本就非
    供農耕用地之狀態。確定判決認再審原告之改建行為符合耕
    地三七五減租條例第16條之規定，適用法規顯有錯誤且有適
    用法規不當之違背法令情形。
  (二)確定判決第11頁第 4行起「‧‧‧己○○允其母戊○○○在
    承租之系爭耕地上建造Ｅ部分加強磚造四層樓房，並未得被
    上訴人同意，則堪以認定。」與卷內證據相矛盾:
    1.Ｅ部分之基地原本就是四合院之一部分，於劉萬星生前就
      已建成四合院，非供農作使用。再審被告迄未表明係劉萬
      星未自任耕作或再審原告未自任耕作，劉萬星於67年2月5
      日死亡，再審被告於 80年11月5日與己○○重新立約，已
      同意該土地可保持不自任耕作之狀態，事後不得再以不自
      任耕作為由終止租約。確定判決漏未審酌80年間再審被告
      與己○○重新立約之事實，不得以劉萬星不自任耕作之事
      實作為認定再審原告不自任耕作之理由。
    2.再審被告於審理中自承每年至再審原告家中收租，自然知
      悉Ｅ部分建有房屋之事實，確定判決認定建屋未經再審被
      告同意，違背經驗法則與論理法則。再審被告承認「無法
      舉證對造之房舍係何時蓋的」，且於第一審撤回對戊○○
      ○之起訴，對於Ｅ部分之使用，至少事後得到再審被告之
      同意（承認）。確定判決仍執Ｅ部分作為再審原告不自任
      耕作之理由，判決理由與再審被告之主張矛盾。
    3.從78、86、88、89年的航照圖顯示Ｅ部分原來就非作為栽
      種水稻等農作物之用，五、六十年時劉萬星已遷到三合院
      ，戊○○○固於原三合院之基地改建屋舍，範圍並未增加
      ，即無新的不自任耕作情事，確定判決之認定與證物航照
      圖相矛盾，自屬違背法令。
  (三)確定判決有理由矛盾之違背法令：
    確定判決認定於承租之土地上為供自己從事耕作之目的而使
    用房舍，並不構成「不自任耕作」，附圖Ｂ部分，確定判決
    既認定作為「放置農具及作為育苖場所」，即不構成不自任
    耕作，而確定判決又認定Ｂ部分不自任耕作，理由前後矛盾
    。從78、86、88、89年的航照圖顯示，Ｂ部分原本即非直接
    作為栽種水稻區，確實判決Ｂ部分己○○不自任耕作，有理
    由與卷內證物相矛盾之違背法令。Ｃ部分確定判決以「Ｃ部
    分原為豬舍，現放置肥料、農業及種籽等物」，足見Ｃ部分
    係作為耕作目的之用。確定判決一方面認Ｃ部分屬從事耕作
    之用，一方面又認為再審原告不自任耕作，理由矛盾。
  (四)確定判決認「所謂農舍，乃以便利耕作而設並不以解決佃農
    家族實際居住問題為目的」，與農業發展條例第18條及興建
    農舍辦法等規定相違背。
  (五)綜上，確定判決有適用法規錯誤之違背法令，且就足以影響
    判決之重要證物漏未斟酌，爰提起本件再審之訴。
乙、再審被告方面：
    本件未行言詞辯論，無再審被告之聲明及陳述可供記載。
    理      由
一、再審之訴，應於30日之不變期內提起。前項期間，自判決確
    定時起算。民事訴訟法第 500條第1、2項定有明文。本件最
    高法院於94年6月2日裁定駁回再審原告之上訴，再審原告於
    94年6月24日收受裁定，則扣除在途期間，再審原告於94年7
    月26日提起本件再審之訴，並未逾民事訴訟法第500條第1項
    所定之提起再審之期間。
二、按再審之訴顯無再審理由者，得不經言詞辯論，以判決駁回
    之。民事訴訟法第502條第2項定有明文。確定終局判決適用
    法規顯有錯誤者，得提起再審之訴，民事訴訟法第496條第1
    項第1 款固有明文。惟所謂適用法規顯有錯誤，應以確定判
    決違背法規或現存判例解釋者為限，若在學說上諸說併存尚
    無法規判解可據者，不得指為用法錯誤（最高法院57年台上
    字第1091號判例參照）。且適用法規顯有錯誤，不包括漏未
    斟酌證據及認定事實錯誤之情形在內（最高法院63年台上字
    第8 80號判例參照）。茲就本院91年度上字第46號確定判決
    ，有無再審原告主張之民事訴訟法第 496條第1項第1款、第
    13款之再審事由審酌如次：
    (一)再審原告主張四合院之基地及鄰近空地，在被繼承人劉萬
      星在世之時（劉萬星於67年2月5日死亡）已非供作農耕用
      地使用，確定判決第11頁第 4行起以「‧‧‧己○○允其
      母戊○○○在承租之系爭耕地上建造Ｅ部分加強磚造四層
      樓房，並未得被上訴人同意，則堪以認定。」與卷內證據
      相矛盾云云。按認定事實本屬法院之職權；況再審原告於
      本院前審主張「如附圖所示編號Ｅ部分加強磚造四層樓房
      ，係依劉萬星時原四合院舊有地基改建，並未占用原有耕
      地面積云云，並提出系爭耕地 78年2期稻作航測圖」（確
      定判決第11頁），經確定判決以「附圖所示Ｅ部分加強磚
      造四層樓房所在基地，原為栽種洋菇使用之簡單房舍，尚
      不逾前揭判例意旨所指『承租人應以承租之土地供自己從
      事耕作之用』之範圍（確定判決第12頁）」，亦即確定判
      決係認定Ｅ部分原本屬於自任耕作之範圍，己○○允其母
      戊○○○建造加強磚造四層樓房供全家人（承租人僅己○
      ○一人）使用，有不自任耕作之情形。已推翻再審原告所
      為「Ｅ部分在劉萬星時代原已非供農耕用地使用」之抗辯
      ，則再審原告所謂確定判決以劉萬星不自任耕作之事實作
      為己○○不自任耕作之理由云云，顯然未詳細研讀判決全
      文所致。至於再審原告主張從78、86、88、89年的航照圖
      顯示，Ｅ部分原來就非作為栽種水稻等農作物之用，確定
      判決之認定與航照圖互相矛盾，判決違背法令云云。如上
      所述，確定判決依據履勘現場之狀況，認定己○○抗辯「
      Ｅ部分在劉萬星時期已有不自任耕作」係不可採，認定事
      實既屬法院之職權，再審原告主張確定判決適用法規有錯
      誤，純屬無稽。
    (二)再審原告主張附圖Ｂ部分，確定判決既認定作為放置農具
      及作為育苖場所，即不構成不自任耕作，而確定判決又認
      定Ｂ部分不自任耕作，理由前後矛盾云云。查，確定判決
      第11頁理由第五點係記載：「‧‧‧尤以Ｂ部分，現供放
      置農具以及作為育苗場所之石棉瓦棚架，上訴人等已抗辯
      非自劉萬星共同繼承，意即該部分原為空地，係己○○繼
      承租約後自行搭建。」，僅就Ｂ部分原係空地由己○○搭
      建石棉瓦棚架之事實為敘述，並未就Ｂ部分究有無不自任
      耕作之情事為法律上之判斷。按「耕地三七五減租條例第
      16 條第2項所謂原定租約無效，固係指轉租及未轉租部分
      之全部租約均無效而言‧‧‧」（最高法院66年台上字第
      761 號判例參照），即同一租約如有全部或一部不自任耕
      作之情形，全部租約均無效。確定判決係以己○○允其母
      親戊○○○在確定判決附圖Ｅ部分建造四層樓房，己○○
      違反耕地三七五減租條例第16條第 1項之規定（確定判決
      第14頁之理由七），認為再審被告請求己○○拆除Ｂ部分
      之石棉瓦棚架，為有理由。並無再審原告所主張之確定判
      決關於Ｂ部分有無不自任耕作之認定，理由前後矛盾之情
      形。Ｃ部分之情形亦同，確定判決亦未就Ｃ部分有無不自
      任耕作為法律上之判斷。
    (三)再審原告主張確定判決認「所謂農舍，乃以便利耕作而設
      並不以解決佃農家族實際居住問題為目的」，與農業發展
      條例第18條及興建農舍辦法等規定相違背云云。查，確定
      判決前開說明係引用最高法院70年台上字第4637號、64年
      台上字第 571號判例（確定判決第10頁理由四），自無適
      用法規錯誤之可言。何況，農業發展條例第18條亦無「農
      舍係為解決佃農家族實際居住問題為目的而設」之規定。
    (四)按「當事人以發見新證據為聲請再審之原因者，必以其新
      證據若經法院斟酌可受較有利益之裁判者為限。」（最高
      法院17年上字第1081號判例參照）。再審原告於本院前審
      已請求本院向桃園縣新屋鄉調用86、88、89年航照圖（確
      定判決第11頁理由五），經本院以其他事證認定再審原告
      有不自任耕作之情形，足認該證據並無若經法院斟酌可受
      較有利益裁判之可能。再審原告執此主張有再審事由，自
      無可採。
三、綜上所述，再審原告依民事訴訟法第496條第1項、第13款提
    起再審之訴，顯無再審理由，應予駁回。
四、據上論結，本件再審之訴顯無理由，爰不經言詞辯論，判決
    如主文。
中　　華　　民　　國　　94　　年　　10 　月　　26　　日
　　　　　　　　　民事第二庭審判長法　官    吳謙仁
　　　　　　　　　　　　　　　　  法　官    魏大喨
　　　　　　　　　　　　　　　　  法　官    蘇瑞華
正本係照原本作成。
如不服本判決，應於收受送達後20日內向本院提出上訴書狀，其
未表明上訴理由者，應於提出上訴後20日內向本院補提理由書狀
（均須按他造當事人之人數附繕本）上訴時應提出委任律師或具
有律師資格之人之委任狀；委任有律師資格者，另應附具律師資
格證書及釋明委任人與受任人有民事訴訟法第466條之1第1項但
書或第2項（詳附註）所定關係之釋明文書影本。
中　　華　　民　　國　　94　　年　　10　　月　　27　　日
　　　　　　　　　　　　　　　　　書記官    賴以真
附註：
民事訴訟法第466條之1（第1項、第2項）：
對於第二審判決上訴，上訴人應委任律師為訴訟代理人。但上訴
人或其他法定代理人具有律師資格者，不在此限。
上訴人之配偶、三親等內之血親、二親等內之姻親，或上訴人為
法人、中央或地方機關時，其所屬專任人員具有律師資格並經法
院認為適當者，亦得為第三審訴訟代理人。
